【裁判字號】    97,上,23
【裁判日期】    971225
【裁判案由】    清償借款
【裁判全文】
臺灣高等法院花蓮分院民事判決            97年度上字第23號
上  訴  人  乙○○(即雷皖玲)
訴訟代理人  余道明律師
被上訴人    甲○○
當事人間請求清償借款事件，上訴人對於中華民國97年2月29日
臺灣花蓮地方法院97年度訴字第5號第一審判決提起上訴，本院
於97年12月11日言詞辯論終結，判決如下：
    主  文
上訴駁回。
第二審訴訟費用由上訴人負擔。
    事實以及理由
一、被上訴人甲○○起訴主張：上訴人乙○○於民國（下同）92
    年8月14日向甲○○借款新臺幣（下同）260萬元，並簽立借
    據，及簽發面額共計260萬元之本票共計47張交付甲○○，
    詎乙○○迄今不曾還款，爰依消費借貸及票據之法律關係（
    以上請求權擇一勝訴即可），請求乙○○清償借款。並聲明
    ：乙○○應給付甲○○260萬元，及自民國97年1月21日起至
    清償日止，按年息5％計算之利息。乙○○上訴後則聲明駁
    回乙○○之上訴。
二、上訴人乙○○未於原審到庭陳述意見，於上訴後，則陳明在
    92年間認識甲○○，當時寵物店經營不善，需要款項周轉，
    向甲○○借款50萬元，借得款項時，約定分期償還，並開立
    面額5萬元之本票12張，總計60萬元以清償借款。嗣後因為
    商店倒閉，無法償還款項，僅清償4萬元，其餘款項一直都
    沒有清償。到96年收到法院通知，才知道甲○○起訴請求償
    還借款，但金額卻高達260萬元，實際上，乙○○只有借款
    60萬元，甲○○的請求，超過56萬元部分並沒有根據。甲○
    ○所提出的本票，只有其中12張是乙○○所簽名開具，其他
    本票都不是乙○○所簽發。至於借據部分，雖然是乙○○親
    自簽名，但內容並不是乙○○所寫。上訴後，聲明廢棄原判
    決命乙○○給付超過56萬元本息部分。
三、甲○○起訴主張之事實，已據其提出與所述相符之借據、本
    票等為憑，乙○○於上訴後抗辯僅借款60萬元，並否認除12
    張以外本票以及借據之之真正。因此本案之爭點在於乙○○
    是否有向甲○○借貸另外的200萬元款項？此項爭點又以本
    票是否乙○○所簽發、借據是否真正為判斷之主要依據。
四、經查：
（一）甲○○所提出的本票共47張中，其中票號從217728到2177
      50號共計23張，票據金額都是5萬元，到期日從92年10月
      31日起到94年7月31日止，都是以每個月月底為到期日。
      其中前12張都是由乙○○以當時的姓名「雷皖玲」簽名填
      發，之後幾張則改成在發票人處蓋章。另外24張本票的票
      號是從113976到114000號（缺113993），發票人處都是蓋
      用「雷皖玲」印章，到期日則從94年8月31日起到96年7月
      31日止，票載金額則除了最後3張是10萬元外，其餘都是5
      萬元。其中就本票之票號來看，47張本票中，分別有不同
      連續的票號，而且票號的記載文字、方式、字型均不相同
      ，顯然是從2本本票簿取下後填載。2本不同本票簿的本票
      總金額分別是115萬元、135萬元，都不是乙○○所說的60
      萬元。則如果當時因為乙○○向甲○○只借了50萬元，並
      約定清償60萬元，而乙○○為了擔保債務的履行，則乙○
      ○只要簽發其中的12張本票即可，豈有必要準備2本本票
      簿，而且如果是只簽發12張本票，乙○○大可將本票簿其
      餘空白本票取回即可，豈有必要將其餘本票交給甲○○。
（二）再者，從在這麼多本票中的印章、字跡觀察，發票人處，
      除了12張是簽名外，其他都蓋用相同的「雷皖玲」印文，
      書寫字跡中，就票面金額「伍萬元」部分，除了票號2177
      30外，其他43張字跡，無論從筆順、運勢也都完全相同，
      顯然出於同一人之手。而「伍萬元」、「雷皖玲」這些字
      的字跡，在書寫的流暢度、轉折處，字尾末端斜撇等處均
      屬相同，應可認定是屬於同一人之字跡。但乙○○在上訴
      後，僅承認「雷皖玲」簽名的真正，否認其他字是她所簽
      。由於系爭本票是在92年間簽發，本院於是當庭命乙○○
      提供往來銀行資料，以供本院調閱乙○○與銀行往來之簽
      名原件，以利比對鑑定字跡，但乙○○當庭稱只有1家往
      來銀行即台北市銀行北投分行。但經本院函調合併台北市
      銀行之富邦銀行北投分行開戶資料時，該行卻覆稱乙○○
      是在95年1月4日才開戶，有覆函為證（本院卷頁56）。經
      本院依照民事訴訟法第344條之規定命乙○○提出往來銀
      行資料以供調閱筆跡，乙○○僅提供聯邦銀行、富邦銀行
      以及自行書寫的手扎（本院卷頁70），但乙○○往來的銀
      行有台灣土地銀行、合作金庫等多達15家銀行，有金融帳
      戶開戶查詢系統附卷可證（本院卷頁59）。經本院向富邦
      銀行、台北市第五信用合作社、中華郵政公司、聯邦銀行
      等機構調閱乙○○開戶資料以供比對鑑定，經分送法務部
      調查局以及警政署刑事警察局鑑定，均以資料不足為由，
      無法鑑定，有覆函為證（本院卷頁95、98）。則乙○○既
      然主張本票是偽造，並聲請鑑定，即應依照本院所為命提
      出文書之命令，將鑑定所需文件備齊，以送鑑定。然而乙
      ○○卻2次簡單陳報資料，漏列其十餘家往來銀行的資料
      ，則依照民事訴訟法第345條之規定，本院審酌前述票據
      連號，字跡相同等情，認為甲○○主張本票真正之事實，
      應堪採信。
（三）實則，乙○○除了簽發本票之外，還當場填具借據1紙，
      （原審卷頁8），其上有「雷皖玲」之簽名，乙○○也承
      認該簽名之真正。雖然乙○○辯稱借據內容不是她所書寫
      ，從借據內容之字跡中，金額「貳佰陸拾萬元」部分固然
      不似乙○○的筆跡，但借據一開始寫下「雷皖玲茲受甲○
      ○... 」，這幾個字中，「雷皖玲」3個字明顯與借據末
      端「雷皖玲」字跡相同，也與前揭本票上之簽名相同，足
      證該借據確實是乙○○所簽發無誤。且從借據上，在系個
      日期錯載的地方均蓋有「雷皖玲」的印章，然而在金額將
      「貳」錯寫成「貳」並未蓋章，顯足以推斷印章並不在甲
      ○○保管中，否則甲○○大可將錯誤之字改正蓋章，則印
      章既非甲○○所保管，即可合理推斷是在乙○○保管中。
（四）從上所述，可知乙○○的確有書寫借據，並且簽發系爭本
      票四十七張。則根據此項事實以及乙○○自白借得部分款
      項之事實，足以認定甲○○所主張乙○○借款260萬元之
      事實確實存在。乙○○雖然又稱還了4萬元，但並未提出
      證據證明，從乙○○前述主張不實在之情判斷，應認清償
      之事實亦非真實。
五、綜上所述，本件被上訴人甲○○之主張為可採，上訴人所辯
    均為無可取。被上訴人自得請求上訴人返還借款。從而，被
    上訴人本於清償借款之法律關係，請求上訴人給付為有理由
    ，應予准許。原審判命上訴人如數給付，於法並無不合。上
    訴意旨指摘原判決不當，求予廢棄改判，為無理由，應予駁
    回其上訴。至於被上訴人選擇合併提出借款及票款請求權，
    則借款請求權既已有理由，票款部分因屬選擇合併，並不另
    外判決，附此敘明。
六、據上論結，本件上訴為無理由，依民事訴訟法第449條第1項
    、第78條、第85條第1項前段，判決如主文。
中    華    民    國    97    年    12    月    25    日
                  民事庭審判長法  官  賴淳良
                              法  官  劉雪惠
                              法  官  林碧玲
以上正本係照原本作成。
如不服本判決，應於收受送達後20日內向本院提出上訴書狀，其
未表明上訴理由者，應於提出上訴後20日內向本院補提理由書狀
（均須按他造當事人之人數附繕本）上訴時應提出委任律師或具
有律師資格之人之委任狀；委任有律師資格者，另應附具律師資
格證書及釋明委任人與受任人有民事訴訟法第466條之1第1項但
書或第2項（詳附註）所定關係之釋明文書影本。
                              書記官  邱廣譽
中    華    民    國    97    年    12    月    25    日
附註
民事訴訟法第466條之1（第1項、第2項）：
對於第二審判決上訴，上訴人應委任律師為訴訟代理人。但上訴
人或其他法定代理人具有律師資格者，不在此限。上訴人之配偶
、三親等內之血親、二親等內之姻親，或上訴人為法人、中央或
地方機關時，其所屬專任人員具有律師資格並經法院認為適當者
，亦得為第三審訴訟代理人。


司法院資訊處製作；財團法人民間司法改革基金會備份。
